【裁判字號】    98,訴,1378
【裁判日期】    981117
【裁判案由】    清償債務
【裁判全文】
臺灣高雄地方法院民事判決              98年度訴字第1378號
原      告  乙○○
訴訟代理人  楊雪貞律師
複  代理人  康進益律師
被      告  甲○○○○○○
上列當事人間請求清償債務事件，經本院於民國98年11月2日言
詞辯論終結，判決如下：
    主  文
被告應給付原告新台幣貳拾參萬貳仟元，及自民國九十八年三月
二十七日起至清償日止，按週年利率百分之五計算之利息。
原告其餘之訴駁回。
訴訟費用由被告負擔四分之三，餘由原告負擔。
本判決第一項得假執行。但被告如以新台幣貳拾參萬貳仟元預供
擔保後，得免為假執行。
原告其餘假執行之聲請駁回。
    事  實  及  理   由
一、被告原於民國98年4 月25日以書狀提起反訴，請求被告給付
    新台幣（下同）313,901 元，及自該反訴狀繕本送達原告之
    翌日起至清償日止，按年息5%計算之利息，嗣於本院98年9
    月11日準備程序期日當庭以言詞撤回反訴，是依民事訴訟法
    第26 2條第1 項前段、第2 項、第263 條第1 項規定，反訴
    部分視同未起訴，合先敘明。
二、原告主張：兩造本為男女朋友，被告於95年間，機車遺失，
    而自保險公司領取保險理賠30,000元，嗣尋獲機車，須返還
    領得之保險理賠，始得領回機車，遂向原告借款30,000 元
    。又被告於96年3 月間，向原告借款140,000 元以清償信用
    卡帳款；再於96年7 月間，向原告借款155,233 元以支付其
    生活費、房租、保險費、貸款利息及信用卡帳款；另於97年
    8 、9 月間，向原告借款98,745元，其中55,000元用以購買
    機車，3,000 元購買書籍，40,745元則繳納信用卡帳款，共
    計借用423,978 元。嗣因被告誆稱將於98年農曆年前清償15
    0,000 元，伊信以為真，遂於97年11月7 日，就前開借款
    423,978 元，約定由被告給付原告150,000 元而達成和解，
    原告則向本院高雄簡易庭撤回起訴（下稱系爭和解）。詎被
    告未依約履行，伊自得以受詐欺為由，撤銷系爭和解之意思
    表示。若本院認原告不得撤銷，則依系爭和解請求被告返還
    150,000 元。而按，被告另於97年11月9 日，向伊借款2,00
    0 元用以清償對訴外人陳瑩育所負之債務；又於同年12月1
    日借款10,000元支付生活費；並於同年月7 日借款70,000元
    清償信用卡帳款，共計借用82,000元，迄今仍未清償等情。
    爰依消費借貸、不當得利及系爭和解之法律關係，提起本件
    訴訟。並聲明：被告應給付原告505,978 元，及自起訴狀繕
    本送達之翌日起至清償日止，按週年利率5%計算之利息。
三、被告則以：伊未承諾在98年農曆年前給付150,000 元予原告
    ，自未詐欺原告，惟願意依照系爭和解給付150,000 元予原
    告。至於82,000元部分，係因家中經濟狀況不佳，原告主動
    資助，伊亦有返還意願，然礙於經濟能力有限，無法履行等
    語資為抗辯。並聲明：(一)駁回原告之訴及假執行之聲請。(二)
    如受不利判決，願供擔保請准宣告免為假執行。
四、兩造不爭執之事項：
  (一)兩造曾為男女朋友。
  (二)被告於95年間，因機車遺失，而自保險公司領取理賠30,000
    元，嗣因尋獲機車需償還保險公司30,000元，原告遂交付被
    告30,000元以領回機車。
  (三)原告於96年3 月間交付被告140,000 元以清償積欠之卡債。
  (四)原告自96年7 月間起，陸續交付被告155,233 元，用以支付
    生活費、房租、保險費、貸款利息及信用卡帳款。
  (五)乙○○於97年8 、9 月間，交付被告98,745元，其中55,000
    元購買機車，3,000 元購買書籍，40,745元則用以繳納信用
    卡帳款。
  (六)兩造於同年11月7 日，就前開借款總額423,978 元部分，約
    定由被告給付原告150,000 元，原告則向本院高雄簡易庭撤
    回97年度雄簡調字第873 號事件之起訴，而成立和解，惟被
    告未依約履行。
  (七)原告另於97年11月9 日，交付被告2,000 元，用以清償其對
    陳瑩育所負債務；再於同年12月1 日交付被告10,000元作為
    生活費；又於同年12月7 日交付被告70,000元，供其清償信
    用卡帳款，共計交付被告82,000元。
五、兩造於審理中協議之爭點為：(一)原告得否撤銷系爭和解之意
    思表示？(二)如原告得撤銷系爭和解之意思表示，則在系爭和
    解成立前，由原告交予被告之各該款項，原告可否基於消費
    借貸或不當得利法律關係請求返還？抑或各該款項係基於贈
    與契約而給付？(三)原告交付被告2,000 元供其清償對陳瑩育
    所負之2,000 元債務；再交付被告10,000元作為生活費；另
    交付被告70,000元供其清償信用卡帳款，共計82,000元，可
    否請求返還？茲分述如下：
  (一)原告得否撤銷系爭和解之意思表示？
  1.按被詐欺而為意思表示者，依民法第92條第1 項之規定，表
    意人固得撤銷其意思表示，惟主張被詐欺而為表示之當事人
    ，應就此項事實負舉證之責任，最高法院44年台上字第75號
    判例著有明文。本件原告固主張被告當初承諾將於98年農曆
    過年前給付和解金額，其誤信被告會如期給付始同意以150,
    000 元和解，詎被告卻未依約給付，顯見被告原即無履行系
    爭和解之真意，自屬詐欺，其自得主張撤銷系爭和解云云。
    然查，系爭和解約定：「對於臺灣高雄地方法院97年度雄簡
    調第873 號清償借款案件，業經雙方同意和解謹書其和解條
    件如下：一、乙方（即被告）願賠償甲方（即原告）慰撫金
    / 損害金新臺幣15萬元整。二、甲方同意撤回告訴，以息訟
    爭，除接受前項賠償金外，不再要求任何損害賠償」，有系
    爭和解之和解筆錄1 份（本院卷第17頁）在卷可憑，堪認雙
    方就本院97年度雄簡調第873 號原告訴請被告返還借款案件
    ，係以150,000 元成立和解。而按，被告固未依系爭和解履
    行，然被告縱使未依約給付，亦僅屬原告得依系爭和解請求
    ，及被告應負遲延給付責任之問題，尚難憑此推認被告於系
    爭和解成立之初有何施用詐術致原告陷於錯誤之舉。此外，
    參諸原告亦自承：並無其他證據足資證明被告有何詐欺之行
    為（本院卷第94頁）等語以觀，自不能遽認原告之主張為可
    採。
  2.次按稱和解者，謂當事人約定，互相讓步，以終止爭執或防
    止爭執發生之契約；和解有使當事人所拋棄之權利消滅及使
    當事人取得和解契約所訂明權利之效力，民法第736 條、第
    737 條定有明文。又以和解契約創設新法律關係者，債務人
    如不履行和解契約，債權人應依和解創設之新法律關係請求
    履行，不得再依原有法律關係請求給付，有最高法院83年台
    上字620 號判例意旨可供參照。查，本件兩造既於97年11月
    7 日就原告付被告之423,978 元成立系爭和解，且原告依法
    不得撤銷系爭和解，亦如前述，則原告自應受系爭和解之拘
    束，縱被告迄今未履行系爭和解，原告已不得再依原有法律
    關係為請求，僅得依系爭和解請求被告給付150,000 元，逾
    此範圍之請求，則屬無據。
  (二)如原告得撤銷系爭和解之意思表示，則在系爭和解成立前，
    由原告交予被告之各該款項，原告可否基於消費借貸或不當
    得利法律關係請求返還？抑或各該款項係基於贈與契約而給
    付？
    查，原告不得撤銷系爭和解，已如前述，自無再行探究此爭
    點之必要，附此敘明。。
  (三)原告交付被告2,000 元供其清償對陳瑩育所負之2,000 元債
    務；再交付被告10,000元作為生活費；另交付被告70,000元
    供其清償信用卡帳款，共計82,000元，可否請求返還？
  1.按稱消費借貸者，謂當事人一方移轉金錢或其他代替物之所
    有權於他方，而約定他方以種類、品質、數量相同之物返還
    之契約；借用人應於約定期限內，返還與借用物種類、品質
    、數量相同之物。未定返還期限者，借用人得隨時返還，貸
    與人亦得定一個月以上之相當期限，催告返還，民法第474
    條第1 項、第478 條分別定有明文。
  2.經查，原告另於97年11月9 日，交付被告2,000 元，用以清
    償被告對陳瑩育所負債務；再於同年12月1 日交付被告10,0
    00元作為生活費；又於同年12月7 日交付被告70,000元，供
    其清償信用卡帳款，共計交付被告82,000元之事實，為兩造
    所不爭執，自堪認定。次查，原告主張其交付前揭82,000元
    予被告，係基於兩造間消費借貸關係乙節，雖為被告所否認
    ，而先辯稱：82,000元係原告所贈與云云。然參諸被告於本
    院言詞辯論期日改稱：「這筆82,000元說送比較難聽，是原
    告幫助我的，原告幫助我的部分我很想還他，但我現在能力
    有限」等語（本院卷第108 頁）以觀，足見被告收受原告交
    付之82,000元，應係基於兩造間消費借貸之合意，並非原告
    之贈與，否則被告豈有對原告贈與82,000元乙事難以啟齒，
    且仍欲返還82,000元之理? 堪認原告主張其基於消費借貸之
    合意，始交付82,000元，應屬可採。故原告本於消費借貸之
    法律關係，請求被告給付82,000元，洵屬有據。
  (四)綜上，原告得請求被告給付之金額，總計為232,000 元（計
    算式：150,000 ＋82,000＝232,000 ）。
六、綜上所述，原告本於系爭和解及消費借貸法律關係，請求被
    告給付232,000 元，及自起訴狀繕本送達翌日即98年3 月27
    日起至清償日止，按週年利率5%計算之利息，為有理由，應
    予准許，其逾此部分之請求，則屬無據，應予駁回。
七、本件主文第1 項係所命給付之金額未逾50萬元之判決，依民
    事訴訟法第389 條第1 項第5 款之規定，自應依職權宣告假
    執行。另原告雖聲明就勝訴部分願供擔保請准宣告假執行等
    語，惟按原告得請求之金額既未逾500,000 元，則有關其勝
    訴部分，所為願供擔保，請准宣告假執行之聲明，應無庸審
    酌，併予敘明。又因被告陳明願供擔保，請准宣告免為假執
    行，經核就原告勝訴部分，核無不合，爰酌定相當之金額併
    准許之。至原告敗訴部分，其假執行之聲請，既失依附，應
    予駁回。
八、本件因事證已臻明確，兩造其餘攻擊、防禦方法及證據資料
    之主張，核與判決結果不生影響，爰不逐一論駁，併予敘明
    。
九、據上論結，本件原告之訴為一部有理由、一部無理由，依民
    事訴訟法第79條、第389 條第1 項第5 款、第392 條第2 項
    ，判決如主文。
中    華    民    國    98    年    11    月    17    日
                  民事第五庭  審判長法  官  李昭彥
                                    法  官  洪榮家
                                    法  官  李育信
以上正本係照原本作成。
如不服本判決，應於送達後20日內，向本院提出上訴狀並表明上
訴理由，如於本判決送達前提起上訴者，應於判決送達後10日內
補提上訴理由書（須附繕本）。
中    華    民    國    98    年    11    月    17    日
                                    書記官  林玉珊


司法院資訊處製作；財團法人民間司法改革基金會備份。
